臺灣宜蘭地方法院民事判決　　　　　　　 93年度訴字第347號
原　　　告　宜蘭縣政府
法定代理人　戊○○
訴訟代理人　廖學興律師
被　　　告　甲○○
　　　　　　丙○○
兼　上一人
訴訟代理人　乙○○
被　　　告　丁○○
上列當事人間請求返還土地等事件，本院於94年12月 6日言詞辯
論終結，判決如下：
    主  文
被告甲○○應將坐落宜蘭縣員山鄉○○段冷水坑小段八之一一地
號土地上如附圖所示Ｏ部分（面積一四七六平方公尺）之地上物
清除，並將上開土地返還原告。
被告丙○○、乙○○應將坐落宜蘭縣員山鄉○○段冷水坑小段八
之一一地號土地上如附圖所示Ｌ部分游泳池（面積一九０平方公
尺）拆除、將Ｎ部分（面積一０平方公尺）之地上物清除，並將
上開土地返還原告。
被告丁○○應將坐落宜蘭縣員山鄉○○段冷水坑小段八之一二地
號土地上，如附圖所示Ｃ部分房屋（面積二六０平方公尺）拆除
、Ｃ－１部分（面積五六一平方公尺）、同小段八之三地號土地
如附圖所示Ｂ部分（面積三０九八平方公尺）、C 部分（面積一
○八平方公尺）、同小段八之四地號、八之五地號如附圖所示Ａ
部分土地（八之五地號部分面積二一七二平方公尺，八之四地號
部分面積七八平方公尺）之地上物清除，並將上開土地返還原告
。
被告甲○○應給付原告新台幣壹萬伍仟伍佰元，及自民國九十三
年十一月二十日起至清償日止，按週年利率百分之五計算之利息
。
被告丙○○、乙○○應給付原告新台幣貳仟壹佰元，及被告丙○○自民國九十三年十二月五日起、被告乙○○自民國九十四年八
月二十四日起，均至清償日止，按週年利率百分之五計算之利息
。
被告丁○○應給付原告新台幣陸萬伍仟玖佰壹拾元，及自民國九
十三年十一月二十三日起至清償日止，按週年利率百分之五計算
之利息。
原告其餘之訴駁回。
訴訟費用由被告甲○○負擔六分之一，被告丙○○、乙○○負擔
十八分之一，被告丁○○負擔六分之四，餘由原告負擔。
本判決第一、四項於原告以新台幣壹拾萬肆仟元為被告甲○○，
第二、五項以新台幣壹萬肆仟元為被告丙○○、乙○○，第三、
六項於原告以新台幣肆拾萬貳仟元為被告丁○○，各供擔保後
，得分別為假執行。
原告其餘假執行之聲請駁回。
    事  實  及  理  由
一、原告起訴主張坐落宜蘭縣員山鄉○○段冷水坑小段8-3、8-4
    、8-5、8-11及8-12地號土地（下合稱系爭5筆土地）均為原
    告所管理之國有土地，詎遭被告等無權占有使用，其中被告
    甲○○占有8-11地號土地如附圖所示Ｏ部分（面積 1,476平
    方公尺）種植桃樹等作物，被告丙○○、乙○○父子則占有
    8-11地號如附圖所示Ｌ部分（面積 190平方公尺）興建游泳
    池、在Ｎ部分（面積10平方公尺）舖設水泥地，被告丁○○
    則在8-12地號土地上如附圖所示Ｃ部分興建房屋（面積 260
    平方公尺）及Ｃ-1部分（面積561平方公尺）及C部分（面積
    108平方公尺）空地舖設水泥地，並在8-3地號土地如附圖所
    示Ｂ部分（面積 3,098平方公尺）種植柚子樹等作物，及在
    如附圖所示Ａ部分（其中占有8-5地號土地之面積為 2, 172
    平方公尺、8-4 地號土地部分面積為78平方公尺）種植芭樂
    樹等作物。被告等既均係無權占有，自應將該等土地上之果
    樹、建物、水泥地等清除，將土地返還原告。又被告等無權
    占有原告管理之國有土地，受有相當於租金之不當得利，原
    告則受有同額之損害，故被告等亦應賠償自民國88年11月16
    日起自93年11月15日止 5年間相當於租金之不當得利。爰為
    訴之聲明如主文第1至3項所示，並請求被告甲○○應給付原
    告新台幣（下同）24,583元，被告丙○○、乙○○應給付原
    告3,278元，被告丁○○應給付原告491,892元，及均自起訴
    狀繕本送達被告之翌日起至清償日止，按週年利率5%計算之
    利息，並聲明願供擔保請准宣告假執行。
二、被告則均自認對於所占有之前開土地並無合法權源，惟以在
    占用時並不知已占用到國有土地，而占用之時日已久，希望
    能以向原告承租之方式，繼續使用前開土地。被告丁○○另
    抗辯稱如附圖所示Ａ部分土地已許久未使用。而為答辯聲明
    ：請求駁回原告之訴及假執行之聲請。
三、本件原告就其主張，業提出土地謄本為證，而被告等分別占
    有系爭 5筆土地之情形，業經本院至現場履勘，製有勘驗筆
    錄在卷可按，並囑請宜蘭縣宜蘭地政事務所指派測量人員到
    場為實地勘測，繪製如附圖所示之複丈成果圖在卷可稽。各
    被告對於渠等占有系爭 5筆土地之情形，除被告丁○○抗辯
    如附圖所示Ａ部分已許久未曾使用外，餘與原告之主張相符
    。而就被告丁○○之抗辯部分，本院認縱得認伊所陳許久未
    使用Ａ部分土地乙節屬實，然實際上該部分土地上尚遺有伊
    所種植之芭樂樹等作物，為伊所不爭，應認該部分土地仍處
    於由被告丁○○占有使用狀態。是原告主張之上開事實，均
    足認定為真實。
四、按所有人對於無權占有或侵奪其所有物者，得請求返還之。
    對於妨害其所有權者，得請求除去之。有妨害其所有權之虞
    者，得請求防止之。民法第 767條定有明文。本件被告等分
    別無權占有原告管理之系爭 5筆國有土地，原告自得依首開
    法條之規定，請求被告等分別將其上之果樹等作物、建物、
    水泥地等清（拆）除，將土地返還原告。是原告此部分之請
    求，為有理由，爰為判決如主文第1至3項所示。
五、次按無法律上之原因而受利益，致他人受損害者，應返還其
    利益。雖有法律上之原因，而其後已不存在者，亦同。民法
    第 179條定有明文。又按無權占有他人土地，可能獲得相當
    於租金之利益，為社會通常之觀念。（最高法院61年台上字
    第1695號判例意旨參照）。故原告請求被告等應分別就渠等
    占有使用之前開土地部分，給付相當於租金之不當得利予原
    告，即屬有據。次查，占有人所應給付之不當得利，應以占
    有人因無權占有客觀上受有之利益為判斷。本件原告所主張
    之租金計算方法，係依據土地法第97條：「城市土地房屋之
    租金，以不超過土地及其建築物申報總價年息百分之十為限
    」之規定，並請求以最高之10%計算之。然查，本件系爭5筆
    土地所在區域，並非在城市地區，並無上開法條之適用。又
    經本院至現場履勘結果，系爭 5筆土地坐落於宜蘭縣員山鄉
    毗鄰同縣大同鄉之偏僻山腳下，對外連絡方法為經產業道路
    連接至省道台七縣道，週圍無商業利用之跡象，均為雜林地
    ，有本院勘驗筆錄可按。是以，本院認被告等雖分別占有使
    用系爭 5筆土地，然因地處偏僻，地力亦非甚佳，使用之價
    值不高，所得相當於租金之不當得利，應以占有土地以土地
    公告現值計算之價值年息之1%計算為適當，而系爭 5筆土地
    之公告現值均為210元，依此計算：
(一)、被告甲○○占有土地面積計 1,476平方公尺，所受不當得利
    為每年3,100元，（計算式1,476×210×1%＝3,100，小數點
    以下4捨5入），5年之不當得利為15,500元。
(二)、被告丙○○、乙○○占有土地面積合計200平方公尺（190+1
    0= 200），所受不當得利為每年420元。（計算式 200×210
    ×1% ＝420），5年之不當得利為2,100元。
(三)、被告丁○○占有土地面積合計為6,277平方公尺（ 260+561+
    3,098+108+2,172+78=6,277），所受不當得利為每年12,955
    元。（計算式6,277×210×1%＝13,182，小數點以下4捨5入
    ），5年之不當得利為65,910元。
六、綜上所述，本件原告請求被告等將所占用土地上之地上建物
    、果樹、水泥地等拆除及清除，並將該等土地返還原告部分
    ，及前開相當於租金之不當得利部分及各自起訴狀繕本送達
    被告之日起至清償日止按法定利率計算之遲延利息部分，均
    有理由，應予准許，爰為判決如主文第1至6項所示。至超過
    前開不當得利部分之請求，則無理由，應予駁回。又原告聲
    明願供擔保宣告假執行部分，就原告勝訴部分經核與法並無
    不符，爰酌定相當金額准許之；至原告敗訴部分，則假執行
    之聲明已失所依附，應併駁回之。
七、結論：原告之訴為一部有理由，一部無理由，依民事訴訟法
    第79條、第390條第2項判決如主文。
中　　華　　民　　國　　94　　年　　12　　月　　20　　日
                  臺灣宜蘭地方法院民事庭
                      法　官　張軒豪
正本與原本無異。
如不服本判決應於判決送達後20日內提出上訴狀（須附繕本）。
中　　華　　民　　國　　94　　年　　12　　月　　21　　日
                      書記官　廖穎穗
